臺灣桃園地方法院民事判決
110年度簡上字第42號
上  訴  人  姚永華  
訴訟代理人  薛祐珽律師                    
複  代理人  李泓律師  
被  上訴人  桃園市政府警察局

法定代理人  許錫榮  
訴訟代理人  戴文進律師                    
複  代理人  蔡兆禎律師
上列當事人間請求遷讓房屋等事件，上訴人對本院桃園簡易庭於
民國109年12月17日所為108年度桃簡字第1124號判決提起上訴，
本院於民國111年8月9日言詞辯論終結，判決如下：
    主      文
上訴駁回。
第二審訴訟費用由上訴人負擔。
    事實及理由
壹、程序事項：
    按當事人喪失訴訟能力或法定代理人死亡或其代理權消滅者
    ，訴訟程序在有法定代理人或取得訴訟能力之本人，承受其
    訴訟以前當然停止；第168條至第172條及前條所定之承受訴
    訟人，於得為承受時，應即為承受之聲明，民事訴訟法第17
    0條、第175條第1項分別定有明文。被上訴人之法定代理人
    於民國111年6月7日變更為許錫榮，並據許錫榮聲明承受訴
    訟，有聲明承受訴訟狀、內政部111年6月1日令在卷可稽（
    見本院卷第336、338頁），核無不合，應予准許。 
貳、實體事項：　　
一、被上訴人主張：門牌號碼桃園市○○區○○路00巷0號房屋（下
    稱系爭房屋）坐落在桃園市政府所有，由被上訴人管理之桃
    園市○○區○○段0000地號土地（下稱系爭土地）上，原係桃園
    縣警民協會（下稱警民協會）興建，嗣經該協會捐贈予桃園
    縣政府（現改制為桃園市政府），雖未辦理第一次所有權登
    記及所有權移轉登記，惟桃園縣政府業因受贈取得系爭房屋
    之事實上管理處分權，並交由被上訴人管理，為被上訴人管
    理之公有宿舍。上訴人之父姚京武前因任職於桃園縣警察局
    （現改制為桃園市政府警察局）而配住系爭房屋，姚京武於
    96年1月20日死亡後，由上訴人母親姚李愛梅以眷屬身分居
    住於系爭房屋，姚李愛梅於107年7月16日去世後，上訴人不
    合居住系爭房屋之資格，上訴人自應返還系爭房屋。又上訴
    人繼續占有系爭房屋屬無法律上原因，每月受有新臺幣（下
    同）873元相當於租金之利益，爰依民法第470條第1項、第7
    67條、第179條規定，請求上訴人應將系爭房屋遷讓返還予
    被上訴人；並自108年5月20日起至遷讓返還前揭房屋之日止
    ，按月給付被上訴人873元等語（原審為被上訴人勝訴判決
    ，上訴人不服，提起上訴）。答辯聲明：上訴駁回。
二、上訴人則以：系爭房屋係由警民協會於46年至49年間興建，
    工程經費全部來自警民協會會員包括姚京武繳納之特別會費
    ，為警民協會出資會員共有。依警民協會章程第10條規定，
    警民協會理事長對外並無代理協會捐贈不動產之權限，且系
    爭房屋未辦理保存登記依法不能贈與，所謂贈與約定僅屬債
    權負擔行為，不會發生讓與事實上處分權之結果，故系爭房
    屋不可能贈與桃園市政府成為公有宿舍。又警民協會50年9
    月7日捐贈函所列之163棟房屋中，註明屬中路新村者僅為不
    具地址及地號之40棟房屋，無從認定捐贈範圍包括系爭房屋
    。姚京武於49年5月1日前即入住系爭房屋，早於警民協會50
    年間捐贈前，被上訴人並無與姚京武成立使用借貸關係之可
    能。再倘系爭房屋屬被上訴人管理之公有宿舍，當應依規定
    定期修繕檢查，然系爭房屋從未經過例行性檢查或修繕等語
    ，資為抗辯。上訴聲明：㈠原判決廢棄。㈡被上訴人在第一審
    之訴駁回。
三、兩造不爭執事項：
  ㈠上訴人為姚京武之子，姚京武自47年8月16日起任職於桃園縣
    政府警察局（現改制為桃園市政府警察局），至78年6月1日
    退休，並與其配偶姚李愛梅及上訴人共同居住在系爭房屋，
    嗣姚京武、姚李愛梅先後於96年1月20日、107年7月16日死
    亡，系爭房屋現仍由上訴人繼續占有使用中。
  ㈡系爭房屋係警民協會所興建，並未辦理保存登記。
四、被上訴人主張姚京武因職務關係而獲配住宿舍，惟姚京武及
    其配偶已死亡，則姚京武因任職而配住宿舍之使用目的已完
    畢，故上訴人應遷讓返還系爭房屋，並應按月給付相當於租
    金之不當得利，惟為被上訴人所否認，而以前揭情詞置辯，
    是本件應審究者為：㈠被上訴人是否有與姚京武就系爭房屋
    成立使用借貸關係？㈡被上訴人請求上訴人遷讓系爭房屋並
    請求給付不當得利，有無理由？茲分述如下：
  ㈠被上訴人是否有與姚京武就系爭房屋成立使用借貸關係：
　⒈按稱使用借貸者，謂當事人一方以物交付他方，而約定他方
    於無償使用後返還其物之契約，為民法第464 條明定。次按
    當事人主張有利於己之事實者，就其事實有舉證之責任，民
    事訴訟法第277條本文亦有明文。又證明應證事實之證據資
    料，並不以可直接單獨證明之直接證據為限。凡先綜合其他
    情狀，證明某事實，再由某事實為推理的證明應證事實，該
    證明某事實之間接證據，自包括在內（最高法院92年度台上
    字第1499號判決意旨參照）。次按就未辦理保存登記之建築
    物為讓與時，雖因未辦理保存登記致不能辦理所有權移轉登
    記，該建築物之所有權不能發生讓與之效力，但受讓人與讓
    與人間非不得約定將該建築物之事實上處分權讓與於受讓人
    （最高法院74年度台上字第1317號判決意旨參照）。
　⒉早期臺灣省政府為因應警察宿舍不足及修繕問題，實施「臺
    灣省各縣市港局警民協會興建警察宿舍計畫」，由各縣市警
    民協會為計劃之主辦單位，並洽請各縣市政府警察局、建設
    局予以協助，此有臺灣省政府46年夏字第75期公報影本在卷
    可憑（見原審卷一第49頁至51頁背面）。而系爭房屋係警民
    協會所興建，未辦理保存登記，為兩造所不爭執，且系爭房
    屋已由該協會捐贈予桃園縣政府，並指定為警察宿舍永久使
    用，由使用機關即被上訴人列冊管理等情，有卷附桃園市政
    府財政局109年3月26日桃財產字第1090003388號函檢附臺灣
    省政府47年10月14日府財三字第77163號令及警民協會捐贈
    函、78年1月11日桃警後字第1267號函附宿舍管理清冊可稽
    （見原審卷二第101至102頁、第106至114頁）。自上開宿舍
    管理清冊可見被上訴人將系爭房屋列冊管理，並記載上訴人
    之父姚京武為使用人，且姚京武於該宿舍人員名冊之「職稱
    」欄位記載為辦事員，與其警察人員人事資料表「任（聘調
    分發升遷）免經過」欄位所載於70年間於桃園縣警察局保安
    課擔任辦事員相符（見原審卷二第57、124頁）。又姚京武
    曾於95年11月27日參與被上訴人所辦理之公有宿舍自願搬遷
    騰空申請補助費說明會，且在「配住戶」欄位親自簽名並記
    載「宿舍地址」為系爭房屋，有被上訴人提出之前開說明會
    會議記錄暨簽到表存卷可查（見本院卷第104至112頁），當
    可認姚京武係基於借用被上訴人所管理之公有宿舍而參與該
    說明會之事實，上訴人稱姚京武只是針對本件被列為宿舍表
    示關切云云（本院卷第383頁），核與上開書面記載不符，
    不足採信。準此，可知系爭房屋雖未經辦理第一次建物所有
    權登記，但該屋既已經原始起造人即警民協會捐贈予桃園縣
    政府為公有宿舍，揆諸上揭說明，堪認系爭房屋即已因贈與
    交付予桃園縣政府而使其取得事實上之處分權，並由被上訴
    人管理，而與姚京武成立使用借貸關係。是以，本件被上訴
    人雖未提出姚京武借用系爭房屋之書面契約或定期檢查、修
    繕系爭房屋之紀錄，惟考量系爭房屋係早期50年間由警民協
    會興建配住後，始贈與予桃園縣政府，並交由被上訴人管理
    ，斯時其內部管理恐未完備，則被上訴人未與借用人簽立相
    關書面契約或定期檢查、修繕，非無可能，況使用借貸並不
    以書面契約為必要，縱行政機關就此內部管理事項有所欠缺
    ，亦不足以推翻前揭各間接證據所證之事實，應認被上訴人
    主張其與姚京武間就系爭房屋成立使用借貸關係，即屬有據
    。
　⒊上訴人雖抗辯姚京武為警民協會成員，繳納特別會費共同出
    資興建系爭房屋而共有等語，惟警民協會成立之目的係為達
    成警民福利任務，而警民協會經費來源有政府補助費、財產
    收入、會員常年會費及會員特別費，及興建計畫係由政府監
    督各縣市警民協會實施進行等各項事實（參照上開公報及台
    灣省各級警民協會章程準則第17條），顯與一般私人間合資
    興建房屋之情形不同，況就姚京武有繳納警民協會特別會費
    一事，上訴人亦未提出任何證明，則上訴人以此主張系爭房
    屋為其父姚京武出資興建共有云云，並非有理。上訴人另抗
    辯依警民協會章程第10條規定，警民協會理事長欠缺贈與之
    處分權限等語，然按非法人團體雖無權利能力，然日常用其
    團體之名義為交易者，比比皆是，民事訴訟法第40條第3 項
    規定此等團體設有代表人或管理人者，於訴訟法上有當事人
    能力，得為確定私權之請求，則其實體法上雖無權利能力，
    而不得為權利義務之主體，但不能因此即謂其代表人或管理
    人以該團體名義所為之法律行為概屬無效（最高法院100 年
    台上字第484號民事判決參照）。警民協會既設有理事長為
    其代表人（警民協會章程準則第6條規定參照），是警民協
    會理事長以協會名義之贈與自屬有效，而早期臺灣省政府已
    公告由各縣市警民協會自行興建宿舍後，再捐贈予縣市政府
    作為警察宿舍使用，業如上述，則警民協會本係依此興建警
    察宿舍並捐贈，並無悖警民協會章程準則第10條第1款規定
    ，即屬執行同準則第1條第3款「辦理警民福利」之規定，是
    上訴人此部分抗辯亦無可採。
　㈡被上訴人請求上訴人遷讓返還系爭房屋並請求給付不當得利
    ，為有理由：
　⒈按借用人應於契約所定期限屆滿時，返還借用物；未定期限
    者，應於依借貸之目的使用完畢時返還之。但經過相當時期
    ，可推定借用人已使用完畢者，貸與人亦得為返還之請求，
    民法第470 條第1 項定有明文。次按因任職關係獲准配住宿
    舍，其性質為使用借貸，目的在使任職者安心盡其職責，是
    倘借用人喪失其與所屬機關之任職關係，當然應認依借貸之
    目的，已使用完畢，配住機關自得請求返還。故公務員因任
    職關係配住宿舍，於任職中死亡時，既喪失其與所屬機關之
    任職關係，依借貸目的應認已使用完畢，使用借貸契約因而
    消滅，此與一般使用借貸契約，借用人死亡時，貸與人僅得
    終止契約之情形尚有不同，最高法院106年台再字第46號民
    事判決參照。姚京武自因職務配住系爭房屋而與被上訴人間
    成立使用借貸關係，而姚京武於96年間死亡、其配偶於107 
    年間死亡，業如前述，則可認該使用借貸關係之目的已消滅
    ，被上訴人自得對繼續占有系爭房屋之上訴人請求遷讓返還
    。
　⒉按無法律上之原因而受利益，致他人受損害者，應返還其利
    益，民法第179 條定有明文，是依不當得利之法則請求返還
    不當得利，以無法律上之原因而受利益，致他方受有損害為
    其要件，故其得請求返還之範圍，應以對方所受之利益為度
    ，非以請求人所受損害若干為準（最高法院109年台上字第1
    87號民事判決參照）。經查，系爭房屋依使用借貸之目的已
    使用完畢，業據論述如前，上訴人喪失占有使用系爭房屋之
    權源，其繼續占有系爭房屋而取得使用系爭房屋之利益，即
    屬無法律上之原因而受有相當於租金之利益，並致被上訴人
    無法使用系爭房屋而受有損害，被上訴人自得向上訴人請求
    返還所受利益。又城市地方房屋之租金，以不超過土地及其
    建築物申報總價年息10% 為限，土地法第97條定有明文。所
    謂土地及建築物之總價額，土地價額依法定地價，建築物價
    額依該管直轄市或縣（市）地政機關估定之價額；而法定地
    價則係土地所有權人依土地法所申報之地價，土地法施行法
    第25條、土地法第148 條分別定有明文。本院審酌系爭房屋
    所在位置前方道路僅能供行人及機車通行，有照片可稽（見
    原審卷一第13頁），然系爭房屋距離正光路甚近，交通方便
    、生活機能尚屬便利，故認本件以系爭房屋總價額及坐落土
    地申報地價年息6 ％計算為當，又系爭房屋稅籍申報價額為1
    0萬400元，而系爭土地107 年申報地價為每平方公尺13,200
    元，建物面積佔用104.79平方公尺（計算式：34.62+17.96+
    52.21=104.79）有土地登記謄本及土地複丈成果圖可查（見
    原審卷一第111 頁、第124 頁），就土地部分每月相當於租
    金之不當得利即有6,916 元（計算式：13,200×104.79×6 ％÷
    12≒6,916 ，小數點以下四捨五入），被上訴人請求上訴人
    按月給付873 元之不當得利，於法自無不可。本件起訴狀繕
    本於108 年5 月9 日寄存送達上訴人，有本院送達證書在卷
    可稽（見原審卷一第17頁），於同年月19日生送達之效力，
    被上訴人請求上訴人自起訴狀繕本送達翌日即同年月20日至
    遷讓返還系爭房屋之日止，按月給付原告873 元之不當得利
    ，自有理由。
五、綜上所述，被上訴人本於借用物返還請求權及不當得利法律
    關係，請求上訴人遷讓返還系爭房屋，及自108年5月20日起
    至遷讓返還系爭房屋日止，按月給付被上訴人873元之損害
    金，為有理由，應予准許。從而，原審所為上訴人敗訴之判
    決，並依職權宣告假執行，於法並無不合。上訴意旨指摘原
    判決不當，求予廢棄改判，為無理由，應予駁回其上訴。
六、本件事證已臻明確，兩造其餘攻擊防禦方法、所提證據及聲
    請證據調查、請求再開辯論，經本院斟酌，核與判決結果不
    生影響且無調查或再開辯論之必要，爰不再一一論述，至上
    訴人於111年8月9日言詞辯論終結後所提出之書狀，依民事
    訴訟法第196條第1項規定，不予審酌，附此敘明。
七、據上論結，本件上訴為無理由，依民事訴訟法第436條之1第
    3項、第449條第1項、第78條，判決如主文。
中　　華　　民　　國　　111 　年　　9 　　月　　6 　　日
                民事第二庭審判長法  官  袁雪華
                                法  官  林其玄
　　　　　　　　　　　　　　　  法  官  李麗珍
正本係照原本作成。
本判決不得上訴。   
中　　華　　民　　國　　111 　年　　9 　　月　　6 　　日
                                書記官  謝伊婕